【裁判字號】    97,上訴,1943
【裁判日期】    970619
【裁判案由】    違反藥事法等
【裁判全文】
臺灣高等法院刑事判決                97年度上訴字第1943號
上  訴  人  臺灣板橋地方法院檢察署檢察官
被      告  甲○○
            乙  ○
            丙○○
上列上訴人因被告違反藥事法等案件，不服臺灣板橋地方法院96
年度訴字第4482號，中華民國97年3月6日第一審判決（起訴案號
：臺灣板橋地方法院檢察署95年度偵字第26324號），提起上訴
，本院判決如下：
    主  文
上訴駁回。
    理  由
一、本案經本院審理結果，認第一審判決對被告甲○○、乙○、
    丙○○為無罪之諭知，核無不當，應予維持，並引用第一審
    判決書記載之證據及理由（如附件）。
二、檢察官上訴意旨以：
  (一)被告甲○○為丙○○牙保二級毒品MDMA，被訴違反藥事法第
    83條第1項之牙保禁藥罪嫌部分：
    1.被告甲○○受丙○○之託，代向真實姓名年籍不詳之友人
      ，詢問有無K他命、搖頭丸，並提供該人電話予丙○○連
      絡洽購K他命及搖頭丸之事實，業據被告甲○○於偵查中
      供承在卷，而被告丙○○亦坦承有委託甲○○提供購買K
      他命之管道，惟否認有向被告甲○○提及是否可拿到搖頭
      丸，辯稱因為其平常只玩K他命、一粒眠云云。惟查，被
      告丙○○為警查獲時，在其住所之客廳內，扣得MDMA10顆
      ，又在其口袋內扣得MDMA1顆，有扣押物品目錄表在卷可
      證，另被告丙○○於警詢中坦承曾轉讓MDMA予被告乙○等
      語，而被告乙○亦於警詢及偵查中均供稱丙○○曾託其幫
      忙買搖頭丸等語在卷，因此，被告丙○○之上開辯稱顯係
      避重就輕之詞，應不足採信甚明。
    2.又被告甲○○雖僅提供被告丙○○購買毒品之管道，未涉
      入交易之細節，惟其所為，既係為丙○○提供買賣行為之
      締約機會，仍應足以構成牙保之要件甚明。
    3.綜上所述，應認被告甲○○構成違反藥事法第83條第1項
      之牙保禁藥之犯行明確，應依法論科。
  (二)被告乙○轉讓二級毒品MDMA予丙○○，被訴違反藥事法第83
    條第1項之轉讓禁藥罪嫌及毒品危害防制條例第8條第2項轉
    讓第2級毒品罪嫌部分：
    1.被告以外之人於警詢中所為之陳述，與審判中不符時，其
      先前之陳述具有較可信之情況時，為證明犯罪事實存否所
      必要，得為證據，刑事訴訟法第159條之2訂有明文。經查
      被告乙○及丙○○於警詢、偵查及審理中之陳述，固有不
      同，惟其等先前之陳述，均係出自其自由意志，警方並無
      不法取供，且均親閱筆錄後始簽名，此有警詢筆錄附卷可
      稽，況且警詢部分係案發時之供，較少權衡利害得失，較
      之事後翻異之詞，應更為可信。
    2.被告乙○於警詢及偵查中均坦稱被告丙○○有給過錢託其
      購買搖頭丸之事實，因為一次買多會比較便宜，我沒有賺
      丙○○錢等語。而被告丙○○亦在警詢中供承有向被告乙
      ○拿過2、3次搖頭丸，每次5至10顆，最後1次在上禮拜5
      ，1顆拿250元，拿了大概10顆等語在卷，從而，被告乙○
      以對價關係提供MDMA予被告丙○○之部分，雖因無其他具
      體證據補強證明其販賣之事實，惟就轉讓MDMA之部分事實
      ，業經被告乙○警詢及偵查中自白，並有丙○○之警詢供
      述可資佐證，且其等間最後1次之轉讓關係，時間與數量
      均屬可得確定，雖被告乙○與丙○○於審理中均翻異前詞
      ，惟衡諸上開說明，仍應以被告2人於警詢中及偵查中之
      證述為可採。因此，被告乙○轉讓MDMA予丙○○，而違反
      藥事法第83條第1項之轉讓禁藥罪及毒品危害防制條例第8
      條第2項轉讓第2級毒品之犯行明確，應堪認定。
    3.退萬步言，縱認被告乙○轉讓上開毒品予丙○○之犯行，
      不能證明，然被告乙○為警在其房間背包內查獲MDMA32顆
      之部分，亦應構成違反毒品危害防制條第11條第二項之持
      有第二級毒品罪之犯行，原審未審及此，尚有未洽。
  (三)被告丙○○轉讓K他命、MDMA，被訴違反藥事法第83條第1項
    之轉讓禁藥罪嫌及毒品危害防制條例第8條第2項轉讓第2級
    毒品罪嫌、同條例第8條第3項轉讓第3級毒品罪嫌部分：
    1.被告丙○○於審理中均否認轉讓上開毒品之犯行，惟於偵
      查中自承有送乙○K他命等語在卷。被告乙○於警詢中供
      稱：其係於95年11月6日晚上11時左右，在家中跟丙○○
      以每公克800元代價買2公克K他命等語，嗣於偵查中稱K他
      命（扣案）是丙○○送我的，謝有給過我錢要我幫他買搖
      頭丸等語在卷，從而，被告丙○○以對價關係提供K他命
      予被告乙○之部分，雖因無其他具體證據補強證明其販賣
      之事實，惟就轉讓K他命之部分事實，有被告丙○○與乙
      ○偵查中之供述互核相符，而堪以認定，而轉讓之時間、
      數量亦有乙○於警詢中之上開證述可資佐證，尚不宜以販
      賣之對價關係無法證明，即全盤否定轉讓部分之事實。
    2.於警詢中自承有販賣MDMA予不特定人之犯行，並有扣案之
      帳冊可資佐證其自白並非無中生有。其並供稱為警扣案之
      帳冊內所載之「克」代表K他命，「件」代表MDMA等語在
      卷，嗣於審理中改稱係欠朋友錢才有如上記載等語。本件
      雖因非人贓俱獲，或其他證據顯示交易過程，固不能直接
      證明其涉有販賣MDMA之犯行，然為警扣案之帳冊明確顯示
      記載「件」「克」及其數量，衡情倘若被告丙○○欠人錢
      ，應不至有「件」「克」此類記載甚明，從而，被告確有
      轉讓MDMA及K他命予不特定人之犯行，亦堪認定。
    3.綜上所述，被告丙○○轉讓K他命、MDMA，而違反藥事法
      第83條第1項之轉讓禁藥罪嫌及毒品危害防制條例第8條第
      2項轉讓第2級毒品罪嫌、同條例第8條第3項轉讓第3級毒
      品罪之犯行，應堪認定。
    4.退萬步言，縱認被告丙○○轉讓上開毒品予乙○及不特定
      人之犯行，不能證明，然被告丙○○為警在其住處內查獲
      MDMA共11顆之部分，亦應構成違反毒品危害防制條第第11
      條第2項之持有第二級毒品罪之犯行，原審未審及此，尚
      有未洽云云。
三、惟按犯罪事實應依證據認定之，無證據不得認定其犯罪事實
    ；刑事訴訟法第154條第2項定有明文。次按認定犯罪事實所
    憑之證據，雖不以直接證據為限，間接證據亦包括在內；然
    而無論直接或間接證據，其為訴訟上之證明，須於通常一般
    之人均不致有所懷疑，而得確信其為真實之程度者，始得據
    為有罪之認定，倘其證明尚未達到此一程度，而有合理之懷
    疑存在時，事實審法院復已就其心證上理由予以闡述，敘明
    其如何無從為有罪之確信，因而為無罪之判決，尚不得任意
    指為違法。刑事訴訟法第161條已於民國91年2月8日修正公
    布，其第一項規定：檢察官就被告犯罪事實，應負舉證責任
    ，並指出證明之方法。因此，檢察官對於起訴之犯罪事實，
    應負提出證據及說服之實質舉證責任。倘其所提出之證據，
    不足為被告有罪之積極證明，或其指出證明之方法，無從說
    服法院以形成被告有罪之心證，基於無罪推定之原則，自應
    為被告無罪判決之諭知；本件原審審判時，修正之刑事訴訟
    法關於舉證責任之規定，已經公布施行，檢察官仍未提出適
    合於證明犯罪事實之積極證據，並說明其證據方法與待證事
    實之關係；原審對於卷內訴訟資料，復已逐一剖析，參互審
    酌，仍無從獲得有罪之心證，因而維持第一審諭知無罪之判
    決，於法洵無違誤。最高法院76年台上字第4986號、92年台
    上字第128號分別著有判例。又，施用毒品者，其所稱向某
    人購買之供述，須補強證據以擔保其供述之真實性。良以施
    用毒品者其供述之憑信性本不及於一般人，況施用毒品者其
    供出來源，因而破獲者，法律復規定得減輕其刑，其有為偵
    查機關誘導、或為邀輕典而為不實之陳述之可能，其供述之
    真實性自有合理之懷疑。是本院一貫之見解，認施用毒品者
    關於其向某人購買毒品之供述，必須補強證據佐證，以擔保
    其供述之真實性，俾貫澈刑事訴訟無罪推定及嚴格證明之基
    本原則。又關於毒品施用者其所稱向某人購買毒品之供述，
    必須補強證據佐證，係指毒品購買者之供述縱使並無瑕疵，
    仍須補強證據佐證而言，以擔保其供述之真實性。該所謂補
    強證據，必須與施用毒品者關於相關毒品交易之供述，具有
    相當程度之關連性，且足使一般人對於施用毒品者之供述無
    合理之懷疑存在，而得確信其為真實，始足當之。若毒品購
    買者之供述證據，本身已有重大瑕疵，依嚴格證明之法則，
    苟已無法憑為犯罪事實之認定時，自無再論補強證據之必要
    ，其理甚明（95年台上字第6850號判決意旨參照）。經查：
  (一)被告甲○○被訴藥事法第83條第1項牙保禁藥罪嫌部分：
    1.按毒品危害防制條例係為防制毒品危害，維護國民身心健
      康而制定，又毒品依其成癮性、濫用性及對社會危害性，
      共分為四級，上開條例並就製造、運輸、販賣、意圖販賣
      而持有、以非法方法使人施用、引誘他人施用及轉讓不同
      等級之毒品等行為，分別定其處罰，至施用或持有第三、
      四級毒品，因其可罰性較低，故未設處罰之規定，僅就施
      用及持有第一、二級毒品科以刑罰。又MDMA（即俗稱之搖
      頭丸）及Ｋ他命（即愷他命Ketamine）分別係毒品危害防
      制條例所列之第二級、第三級毒品；且第二級毒品MDMA係
      屬安非他命類藥品，業經行政院衛生署75年7月11日衛署
      藥字第597627號公告，為有效管理安非他命類藥品與其衍
      生物之冊類及其製劑，重申公告禁止使用，而認均屬藥事
      法規之禁藥（參照臺灣高等法院95年度上訴字第4307號判
      決理由欄第四段所載），自屬藥事法規之禁藥。另Ｋ他命
      則雖屬管制藥品管理條例第3條所稱之第3級管制藥品，列
      屬第3級管制藥品，惟非屬藥事法第22條第1項第1款所定
      之禁藥，此亦有行政院衛生署96年7月9日衛署藥字第0960
      325377號函附卷為證。是以有關轉讓、牙保第三級毒品Ｋ
      他命之行為，除有積極證據足認被告所轉讓、牙保之Ｋ他
      命係未經核准擅自製造之藥品外，尚無足構成轉讓、牙保
      禁藥之犯行，合先敘明。
    2.同案被告丙○○固曾陳述：伊為於生日派對上提供賓客施
      用毒品助興，而向被告甲○○尋問購毒管道之過程等語；
      然依其陳述之內容，渠係先後供稱：
      (1)於95年11月8日由檢察官初次訊問時供稱：查獲的毒品
        都是我的，是我向甲○○拿的，但他沒有跟我拿錢，是
        他送我的，因為我95年11月7日生日，他在11月4日在泰
        和街巷口7-11超商送給我當生日禮物云云。
      (2)嗣於96年7月26日檢察官再次訊問時，經令其以證人身
        份具結，則改證稱：我原先準備向我朋友拿毒品卻聯絡
        不上，此朋友不是甲○○，我就打電話問甲○○他有沒
        有朋友可以拿到K他命、一粒眠；但我沒有問甲○○能
        不能拿到搖頭丸，因為我平常只玩K他命、一粒眠，很
        少玩搖頭丸；我打電話問甲○○，甲○○的朋友就打電
        話給我，該朋友送貨到泰和街巷口給我，我當時拿到搖
        頭丸、K他命、一粒眠，對方說他有新的搖頭丸送給我
        ，因為他知道我是要慶祝生日用，所以搖頭丸就當做生
        日禮物送給我，我拿到K他命及一粒眠，沒有付錢給對
        方；我說等我拿薪水再付，對方同意；當時我不知道甲
        ○○朋友的姓名，也不認識他，所以我就向警察說是甲
        ○○送我的等語。嗣於原法院審理中，仍證稱：95年11
        月時我有打電話給甲○○詢問是否有認識朋友可以購買
        毒品，結果他給我電話；當時是跟甲○○說要買K他命
        、一粒眠；並沒有跟甲○○說要購買多少，當時他跟我
        說他上班在忙，後來也沒有告訴甲○○說有買到了，也
        沒有請甲○○幫我殺價，我有跟甲○○說購買毒品要過
        生日用的，後來是約在中和泰和街，甲○○也知道，我
        向阿砲購買了30克K他命，50顆一粒眠，總共算我24000
        元；一克算我800元，一粒眠原本要錢，但我跟他說我
        生日，所以就算送我的云云。
    3.觀諸該同案被告丙○○之先後供述：
      (1)同案被告丙○○於95年11月8日由檢察官初次訊問時之
        供詞，係以涉案被告之身分而為辯解，並未經命渠以證
        人之身分具結而為供證，該部分所為陳述，對被告甲○
        ○而言，自屬被告以外之人於審判外之言詞陳述；且該
        丙○○於95年11月8日檢察官初次訊問時之供述，既無
        相關資料以為佐證；又核與渠嗣後在偵查、審理中之供
        述不符，而查無其他可信之特別情況，依刑事訴訟法第
        159條第1項之規定，自不得作為證據。
      (2)同案被告丙○○於96年7月26日檢察官再次訊問經令其
        以證人身份具結供證：我就打電話問甲○○他有沒有朋
        友可以拿到K他命、一粒眠；但我沒有問甲○○能不能
        拿到搖頭丸，因為我平常只玩K他命、一粒眠云云；及
        在原法院審理中具結供稱：當時是跟甲○○說要買K他
        命、一粒眠等語。依該證言，同案被告丙○○所請託被
        告甲○○介紹、牙保者，僅係第三級毒品K他命、一粒
        眠；被告甲○○若有介紹、牙保，充其量亦僅能認係基
        於介紹、牙保第三級毒品K他命、一粒眠之意思為之；
        至於同案被告丙○○事後另因其他原因意外取得第二級
        毒品MDMA（搖頭丸），尚難認係在原先介紹、牙保之範
        圍。而單純牙保第三級毒品之行為，尚無足構成牙保禁
        藥之犯行，又已如前述。
    4.是依同案被告丙○○之先後供述，尚不足以證明被告甲○
      ○應成立牙保禁藥犯行。
  (二)被告乙○轉讓二級毒品MDMA予丙○○部分：
    1.同案被告丙○○於警訊中固曾供稱：我向乙○約拿兩三次
      搖頭丸，每次五至十顆，一顆250元，約拿10顆左右云云
      ；然並未能具體指出被告乙○轉讓二級毒品MDMA之確實時
      間、地點；況且事後在檢察官偵查及原法院審理中已翻異
      前供，否認曾委託被告乙○購買MDMA等情。遍閱全卷又查
      無相關資料足以佐證同案被告丙○○於警訊中之供述屬實
      ；則同案被告丙○○於警訊中所為曾向被告乙○購買MDMA
      之供述，自屬有重大之瑕疵，且查無其他可信之特別情況
      ；揆諸前揭說明，尚難執為被告乙○涉有此部分轉讓二級
      毒品犯行論罪科刑之依據。
    2.次按被告之自白，非出於強暴、脅迫、利誘、詐欺、疲勞
      訊問、違法羈押或其他不正之方法，且與事實相符者，方
      得為證據；且被告或共犯之自白，不得作為有罪判決之唯
      一證據，仍應調查其他必要之證據，以察其是否與事實相
      符；此觀諸刑事訴訟法第156條之規定自明。查，被告乙
      ○於警訊中雖曾供承：丙○○有時會託我幫他買搖頭丸，
      因為一次買多會比較便宜，我沒有賺丙○○錢云云；於95
      年11月8日檢察官訊問時則供承：丙○○有給過我錢要我
      幫他搖頭丸等語；其先後之自白中，對於同案被告丙○○
      於何時地，交付若干金額予其購買搖頭丸之細節，均付之
      闕如；嗣於原法院審理中則翻異前供，改稱：並未為丙○
      ○購買MDMA云云。而被告乙○上揭不明確之自白，又查無
      其他補強證據以佐證確與事實相符；揆諸前揭說明，亦難
      僅執此被告乙○不明確之自白，據為其涉有此部分轉讓第
      二級毒品犯行論罪科刑之依據。
  (三)被告丙○○轉讓K他命、MDMA部分：
    1.同案被告乙○於警訊中固曾供稱：K他命是95年11月6日晚
      上11時左右，在家中跟丙○○以每公克800元代價買2公克
      云云；然於95年11月8日檢察官訊問時則改稱：K他命是丙
      ○○送我的等語。然同案被告乙○之上揭供述，並未陳明
      所謂買賣或轉讓K他命之確實時間、地點；且觀諸該供詞
      僅係以涉案被告之身分而為辯解，並未經命渠以證人之身
      分具結而為供證，該部分所為陳述，對被告丙○○而言，
      自屬被告以外之人於審判外之言詞陳述；況該同案被告乙
      ○之上揭供述，既查無相關資料以為佐證，又核與渠嗣後
      在原法院審理中之供述不符，而查無其他可信之特別情況
      ，依刑事訴訟法第159條第1項之規定，自不得作為證據。
    2.被告丙○○為警查獲時所查扣之帳冊，其上雖有MDMA及K
      他命代稱之「件」、「克」等字樣之記載；然就被告丙○
      ○係於何時地，以若干金額、數量之MDMA轉讓予他人之細
      節，亦付之闕如。且觀之該帳冊，縱有多位不同人名稱號
      與阿拉伯數字，然僅依上開記錄，尚無從推知被告丙○○
      究定係於何時？在何地？以原價轉讓MDMA予何不特定人？
      之事實，是以該記載不明確之帳冊，自無從補強被告丙○
      ○確有公訴人所指之轉讓第二級毒品MDMA、第三級毒品K
      他命犯行。
    3.另訊據被告丙○○於95年11月8日偵查中固曾供承：我沒
      有賣人，但有幫朋友拿貨，帳冊上是我幫人家拿貨的紀錄
      ，我沒有賺差價，我沒有賣給乙○，我有送乙○K他命但
      沒有送他搖頭丸云云；嗣於96年7月26日檢察官再次訊問
      時，則改稱：我沒有販賣毒品，查獲的帳冊不是幫人家拿
      貨的紀錄；我被抓當日是我生日，當時警察一直叫我承認
      販賣毒品，警察說如果我承認販賣，就只帶我一個人去警
      察局，不帶幫我慶生的朋友去警察局，如我不承認販賣毒
      品，我朋友全部會被帶去警察局，所以我才承認販賣毒品
      。我沒有送K他命給乙○，我是放在他房間，我在他房間
      玩電腦，後來他房間上鎖，我就拿不回K他命，乙○還沒
      有下班，警察就來了，我就去警察局等語；其先後之自白
      中，對於其究竟曾於何時地，以若干金額、數量之Ｋ他命
      轉讓予乙○或不特定之人等細節，均付之闕如。嗣被告丙
      ○○於原法院審理中已否認轉讓或提供Ｋ他命予乙○或不
      特定人等情。而被告丙○○上揭不明確之自白，又查無其
      他補強證據以佐證確與事實相符；揆諸前揭說明，亦難僅
      執此被告丙○○不明確之自白，據為其涉有此部分轉讓第
      二級、第三級毒品犯行論罪科刑之依據。
  (四)臺灣板橋地方法院檢察署檢察官95年度偵字第26324號聲請
    簡易判決處刑書雖有提及「嗣於95年11月7日下午6時許，在
    臺北縣中和市○○街44巷32之4號6樓之丙○○居處，為警持
    票搜索，當場查獲丙○○及在場之甲○○，另經警在上址客
    廳桌下，扣得丙○○所有之MDMA共10顆（共淨重2公克）、
    Ｋ他命乙包（淨重24.4公克）、電子秤乙台、分裝毒品用吸
    管乙支、塑膠分裝袋25個，亦在客廳扣得丙○○之毒品交易
    帳冊乙本，另在丙○○口袋內，扣得MDMA乙顆（淨重0.25公
    克）、K他命乙包（淨重0.75公克），合計扣得丙○○所有
    之MDMA共11顆（共淨重3.05公克）、Ｋ他命2包（共淨重25.
    15公克）。另在乙○房間背包內，扣得乙○所有之共32顆（
    淨重9.2公克）、K他命乙包（淨重1.45公克）及在乙○房間
    桌上扣得電子秤乙台等物。乙○於同（7）日下午10時25分
    許，返回上址5樓頂樓加蓋之建物後，亦為警查獲」云云。
    然在同一聲請簡易判決處刑書中已另特別敘明：「又被告丙
    ○○、乙○所犯持有第二級毒品MDMA罪嫌，因係施用之低度
    行為，而被告丙○○、乙○因本件施用犯行，業經觀察、勒
    戒完畢，已分別獲為不起訴處分等情，各有本署95年度毒偵
    字第8112號、第8113號不起訴處分書各乙份存卷可稽，是被
    告丙○○、乙○之持有MDMA行為，自應為施用MDMA之高度行
    為所吸收，不另論罪」等語（見臺灣板橋地方法院檢察署檢
    察官95年度偵字第26324號聲請簡易判決處刑書第3頁第20行
    起）。基此得見臺灣板橋地方法院檢察署檢察官95年度偵字
    第26324號聲請簡易判決處刑書並未就被告丙○○、乙○之
    持有MDMA行為，聲請簡易判決處刑；從而，原審未就被告丙
    ○○、乙○持有MDMA之行為另為判決，亦無任何不當之可言
    。檢察官上訴意旨以：退萬步言，縱認被告丙○○轉讓上開
    毒品予乙○及不特定人之犯行，不能證明，然被告丙○○為
    警在其住處內查獲MDMA共11顆之部分，亦應構成違反毒品危
    害防制條第第11條第2項之持有第二級毒品罪之犯行，原審
    未審及此，尚有未洽」為由，指摘原判決不當，亦無足採。
  (五)綜上所述，本案依檢察官所舉之證據，尚無從說服法院以形
    成被告有罪之心證，基於無罪推定之原則，自應認被告甲○
    ○、乙○、丙○○之犯罪尚屬不能證明。檢察官之上訴為無
    理由，應予駁回。
四、據上論結，應依刑事訴訟法第373條、第368條，判決如主文
    。
本案經檢察官張啟彬到庭執行職務。
中    華    民    國    97    年    6     月    19    日
                  刑事第十庭    審判長法  官 楊炳禎
                                      法  官 朱光仁
                                      法  官 陳博志
以上正本證明與原本無異。
如不服本判決，應於收受送達後十日內向本院提出上訴書狀，其
未敘述上訴之理由者並得於提起上訴後十日內向本院補提理由書
（均須按他造當事人之人數附繕本）。
                                      書記官 陳嘉文
中    華    民    國    97    年    6     月    23    日


司法院資訊處製作；財團法人民間司法改革基金會備份。
